臺灣臺北地方法院民事判決　　　　　　　　　　　　　　九十二年度建字第七九號
　　原　　　告　大陸工程股份有限公司
　　法定代理人　甲○○
　　原　　　告　日商鐵建營造股份有限公司台灣分公司
　　法定代理人　楨野徹
　　共　　　同
　　訴訟代理人　毛英富律師
　　被　　　告　台北市政府工務局新建工程處
　　法定代理人　乙○○
　　訴訟代理人　王如玄律師
　　　　　　　　李文健律師
當事人間給付工程款事件，本院於中華民國九十三年五月二十六日言詞辯論終結，判
決如下：
    主      文
被告應給付原告新台幣佰拾壹萬捌仟零柒元，及自民國九十年二月十六日起至清
償日止按年息百分之五計算之利息。
原告其餘之訴駁回。
訴訟費用由被告負擔三分之二，餘由原告負擔。
本判決於原告以新台幣壹佰壹拾萬元供擔保後，得假執行。但被告如以新台幣佰
拾壹萬捌仟零柒元或同額之台北銀行市府分行可轉讓定期存單供擔保後，得免為假執
行。
原告其餘假執行之聲請駁回。
    事實及理由
一、原告主張：
  (一)原告於民國八十五年八月三十一日簽約承作被告之「復興北路穿越松山機場地下
    道工程」（下稱復北工程），另被告於八十九年十二月一日以北市工新工字第八
    九六二六六九三００號函指示原告「加鋪跑道道面」（下稱加鋪跑道工程）（自
    十跑道頭1100呎至1800呎處，寬度為三十公尺），修舖範圍為六千三百平方公尺
    （210m×30m=6300㎡），原告並於九十年二月十六日全部完工。然關於加鋪跑道
    工程係原告委請訴外人東榮營造有限公司（下稱東榮公司）施作，並已給付報酬
    新台幣（下同）四百九十七萬七千零一十一元，是依民法第四百九十條第一項、
    第四百九十一條第一項、第五百零五條第一項，被告自應給付該工程款。
  (二)系爭加鋪跑道工程確實未包含在復北工程，乃被告指示原告施作，此由訴外人即
    監造人亞新工程顧問股份有限公司（下稱亞新公司）九十年七月二十三日函及九
    十年一月八日備忘錄，可知非復北工程合約規定的監造範圍，而係在施工進行中
    被告指示請原告基於飛航安全而先施作而非工程完成前承商須對施工影響範圍內
    之跑道及滑行道道面加鋪。且原告並無施工期間因施工不良之原因而須加鋪跑道
    ，跑道監測範圍外隆起部分，尚無法歸責因原告施作復北工程所致，此亦為被告
    所不爭執。兩造於九十二年三月二十七日復北工程機場跑道加鋪整修乙案會議記
    錄「六、會議結論：原則同意給付監測範圍外之跑道修鋪費用。監測範圍外之加
    舖整修，同意以變更設計方式辦理追加」，可知，被告亦同意給付。
  (三)本件加鋪跑道工程面積為六千三百平方公尺，其面積已超過被告提出之單價詳細
    表所載之三千五百四十平方公尺，且該單價詳細表之面積係指「工程完工前之加
    鋪跑道及滑行道」而言，加鋪跑道道面既非在原復北地下道工程合約範圍之內，
    即無以單價詳細表333元/㎡計價。而兩造關於復北工程合約簽訂於八十五年八月
    三十一日，而系爭加鋪跑道工程係施作完成於九十年二月十六日，期間時隔六年
    ，其造價物價實不能同日而語，且系爭加鋪跑道工程第二項「鋸縫隔離」、第六
    項「反光油漆標線」、第七項「防滑溝槽」等三項均為復北工程1064單價分析表
    」所未列載之工作項目，故實不應以原合約單價辦理計算報酬。況原告就加鋪跑
    道工程確實已給付東榮公司四百九十七萬七千零十一元，此部分不在原工程合約
    範圍內，自不能援引原合約單價計價。退步言，被告亦至少同意給付加鋪跑道道
    面監測範圍外之四千二百平方公尺工程款。
  (四)再依施工說明書839-14第四章丈量與付款4.01丈量Ｂ「施工期間，如因施工品質
    不良造成沉陷之影響，達到必須加舖跑道或滑行道情形時，此費用由承包商自行
    負擔，不另給價」，故須因承商施工品質不良之可歸責事由，始應有自行負擔費
    用加舖跑道。然亞新公司之函亦僅指明跑道達重鋪標準，而未明指有可歸責原因
    施工品質不良之歸責事由，故監測範圍內之跑道重舖，其費用應由被告負擔。並
    聲明：(一)被告應給付原告四百九十七萬七千零一十一元及自九十年二月十六日起
    至清償日止按年息百分之五計算之利息；(二)原告願供擔保，請准宣告假執行。
二、被告則以：
  (一)系爭加鋪跑道工程，被告已表明「屬合約監測區域」之部分，乃原告依復北工程
    契約本應給付之工作內容，就此原告無權另行要求付款，而就「監測區域外」部
    分，該函係謂原告依民航局要求而整修，此亦不足證兩造有承攬契約必要之點達
    成一致合意；是兩造顯未就「工作內容」及「報酬額」等承攬契約之必要之點達
    成意思表示一致，則原告主張謂兩造有就其於本案主張之系爭加鋪跑道工程成立
    承攬契約，自難可採。
  (二)退步言，縱認兩造有成立承攬契約，惟原告請求之範圍、項目與金額，亦顯有違
    誤：
  (1)就工作範圍而言：就前揭監測範圍內之跑道已達依前揭約定應重鋪標準之事實，
    有該復北工程之亞新公司八十九年十月三十日復北地89-0252號備忘錄、八十九
    年十二月四日復北地89-0286號備忘錄，及九十年七月二十三日亞新○一（土特
    ）字第○五二三號函可證，原告空言否認監測範圍「內」之加鋪跑道道面，並非
    因原告施工期間施工不良所致云云，自無足採。從而系爭加鋪跑道工程之施作範
    圍，在屬於復北工程監測區域範圍內之跑道修鋪費用面積二千一百平方公尺（
    70m×30m＝2100㎡)，依復北工程契約之規定，原告本即應自行負擔，無從另行
    請求，原告於本案仍就此主張，自無可採。
  (2)就工作項目而言：系爭工程所涉之材料試驗及夜間照明燈具，在復北工程契約之
    補充施工說明書即有約定，故承攬單所列項目之第八項「瀝青試驗」及第九項「
    夜間照明燈具」，依前揭契約之規定（按「瀝青試驗」即材料試（檢）驗費之一
    部分），已包含於復北工程契約之合約總價內，原告不得另行主張，然原告於本
    案未將之區別扣除而為重覆請求，自屬混淆，顯不足採。
  (3)就單價計算標準而言：縱認兩造另就系爭加鋪跑道工程成立承攬契約，惟亦僅限
    於復北工程監測區域範圍「外」之部分，而就系爭工程中之工作項目，若為復北
    工程契約本已有之工程項目，則該工程項目單價之計算標準，自應與復北工程契
    約之單價同。依民法第四百九十一條第二項所指之計價價目表，自應同為復北工
    程合約之價目表，即兩造在八十九年十二間另合意以復北工程合約價目表為計價
    標準成立承攬契約（監測範圍外部分），此另成立之承攬契約，自非於八十五年
    間成立，故顯無所謂情事之變更。況情事變更原則的適用，自以契約內容明確為
    前提，而兩造另成立之契約合意報酬額為何，都還顯有爭執，何來情事變更與否
    之問題？
  (三)原告亦引用九十二年三月二十七日之會議紀錄，作為其請求監測範圍「外」跑道
    修鋪費用之依據，則該會議紀錄之全部結論自應一體適用。查該會議紀錄「六會
    議結論」載明：「該跑道之修鋪工作僅二一○公尺，若以契約內、外分採二種不
    同單價似不妥適，仍依原合約單價辦理為宜。」故原告就復北工程契約已有之工
    作項目，其計算標準，自應以契約之單價計算。並聲明：(一)原告之訴駁回。(二)如
    受不利判決，請准提供現金或同額之台北銀行市府分行可轉讓定期存單供擔保，
    請免宣告假執行。
三、兩造不爭執之事實：
    原告主張承作被告之復北工程，並依被告八十九年十二月一日以北市工新工字第
    八九六二六六九三００號函加鋪跑道道面，修鋪範圍為六千三百平方公尺，系爭
    加鋪跑道工程係委請東榮公司所施作，已於九十年二月十六日全部完工，原告並
    業已給付工程款四百九十七萬七千零十一元，此為被告所不爭執，並有復北工程
    合約書、八十九年十二月一日以北市工新工字第八九六二六六九三００號函、被
    告九十年三月七日北市工新字第九○六○三六二三○○號函、原告與東榮公司工
    程承攬單及發票二紙在卷足憑（見本院卷第五五至六九頁）。
四、得心證之理由：
    本件經兩造協商簡化爭點為：(一)兩造間是否另成立加鋪跑道道面承攬契約？(二)若
    有成立，就加鋪跑道道面承攬契約之約定範圍為何？原告主張給付承攬報酬計算
    方式是否有理由？（本院卷第一０一、一０二頁）經查：
  (一)兩造間是否另成立加鋪跑道道面承攬契約？
    兩造前於八十五年八月三十一日簽訂工程合約書，由原告承作復興北路穿越松山
    機場地下道工程，於施工期間，被告復於八十九年十二月一日以北市工新工字第
    八九六二六六九三００號函指示原告「加鋪跑道道面（自十跑道頭一千一百呎至
    一千八百呎處，寬度為三十公尺）」，說明二並載明：案屬合約監測區域部分，
    責由原告依約加舖整修，案屬監測範圍外部分，經民航局要求，基於飛航安全，
    要求原告協助整修（本院卷第六十頁）。顯然，被告係應民航局之要求，而另外
    於原復北工程合約範圍外，要求原告施作加鋪跑道道面工程。被告雖抗辯兩造間
    並未就「工作內容」及「報酬額」等承攬契約之必要之點達成意思表示一致，而
    否認成立新承攬契約等語，惟依前揭函文所載，被告已指示加鋪跑道道面之範圍
    自十跑道頭一千一百呎至一千八百呎處，寬度為三十公尺，則就工程內容已甚為
    明確；再者，原告應被告指示施作系爭加鋪跑道工程時，從未表示願無償為被告
    施作，且依其情形，顯係非受報酬即不為完成其工作之視為允與報酬，自有民法
    第四百九十一條第一項之適用（參照最高法院八十八年台上字第三三六七號判例
    ），應認被告就此部分之報酬已視為允諾，原告亦已依前述函文於九十年二月十
    六日全部施作完工，亦可證明兩造間已另外成立加鋪跑道道面之承攬契約。被告
    前揭所辯，自無足採。
  (二)就加鋪跑道道面承攬契約的約定範圍為何？原告主張給付承攬報酬計算方式是否
    有理由？
  1.依前所述，兩造另成立加鋪跑道道面承攬契約，而全部道路修鋪面積為六千三百
    平方公尺，此亦為被告所不爭執。茲有疑問者為，原告主張就全部加鋪面積請求
    報酬是否有理由。查：依兩造與監造人亞新公司等於九十二年三月二十七日就本
    件機場跑道加鋪整修會議結論所載，被告同意給付監測範圍以外之跑道修鋪費用
    ，跑道修鋪範圍在原契約範圍以內之區域，原告依合約規定加鋪整修，不另給價
    ；監測範圍外之加鋪整修，同意以變更設計方式辦理追加（見本院卷第一二０頁
    ）。顯然兩造已就：跑道修鋪範圍在原契約監測範圍內之部分，原告不另請求給
    付報酬，而就監測範圍外之加鋪整修部分，被告同意給付報酬，達成合意，則原
    告依該會議紀錄僅得請求原合約監測範圍外之加鋪跑道部分之工程款。而兩造就
    監測範圍內面積共計二千一百平方公尺，並不爭執，則原告請求給付報酬之範圍
    應為四千二百平方公尺 (0000－0000＝4200）。
  2.原告主張應依其與東榮公司之工程承攬單價額給付承攬報酬，此為被告所否認，
    並辯稱：應依兩造原復北工程之單價詳細表333元/㎡計價等語。查：兩造關於復
    北工程合約簽訂於八十五年八月三十一日，而系爭加鋪跑道工程係施作完成於九
    十年二月十六日，期間時隔六年，其造價物價實不能同日而語，雖兩造前揭九十
    二年三月二十七日會議就給付報酬之標準以「仍依原合約單價辦理為宜」，惟該
    部分用語既以「為宜」載之，顯然此部分兩造間尚未達成合意。再者，系爭加鋪
    跑道工程項目中之第二項「鋸縫隔離」、第六項「反光油漆標線」、第七項「防
    滑溝槽」等三項均為復北工程1064單價分析表所未列載之工作項目（參照本院卷
    第六六及一二一頁），亦無從以原合約單價計算報酬。被告雖另抗辯項目第八項
    「瀝青試驗」及第九項「夜間照明燈具」，已包含於復北工程契約之合約總價內
    而應予扣除等語，然系爭加鋪跑道工程與復北工程，就內容及範圍均有所不同，
    此部分自無重複計算之情形，被告前揭所辯，實無足採。況原告就加鋪跑道工程
    確實已給付東榮公司四百九十七萬七千零一十一元，故本院認原告主張不應援引
    原合約單價計價，而應依原告與東榮公司之工程承攬單計價等語，尚屬可採。
  3.至於被告抗辯：依亞新公司八十九年十月三十日復北地89-0252號備忘錄：「主
    旨：有關本工程跑道段工區地質改良致使跑道面隆起乙案，根據合約規定已達重
    鋪標準，請查照」，及八十九年十二月四日復北地89-0286號備忘錄：「說明：
    三、依現場水塘檢測結果（八十九年十一月二十九日），跑道確已達重鋪標準」
    所示，復北工程跑道已達重鋪標準，費用依施工說明書839-14第四章丈量與付款
    4.01丈量Ｂ之規定應由原告負擔等語。然查：依前揭亞新公司備忘錄所示，係指
    復北工程跑道路面隆起，與本件原告得請求工程款之監測範圍外之加鋪跑道工程
    部分並無相關；再依工程說明書第4.01丈量Ｂ規定，「施工期間，如因施工品質
    不良造成沉陷之影響，達到必須加舖跑道或滑行道情形時，此費用由承包商自行
    負擔，不另給價」，可知，必須因施工品質不良所致而加鋪跑道之情形，始由承
    包商負擔費用，而被告並未證明重鋪跑道之原因與原告有何相關，則被告抗辯應
    由原告自行負擔費用，亦屬無據。
  4.依前所述，原告得請求給付報酬之範圍應為四千二百平方公尺，依原告與東榮公
    司全部範圍六千三百公尺工程款四百九十七萬七千零一十一元比例計算，被告應
    給付原告三百三十一萬八千零七元（0000000×4200÷6300＝0000000）。
五、綜上所述，兩造成立加鋪跑道工程之承攬合約，原告就原復北工程監測範圍外之
    部分，請求給付承攬報酬，自屬有據，從而，原告請求被告給付三百三十一萬八
    千零七元及自工程完工之日即九十年二月十六日起至清償日止，按年息百分之五
    計算之利息為有理由，應予准許，逾此部分之請求，為無理由，應予駁回。
六、假執行之宣告：
    本件原告勝訴部分，兩造均陳明願供擔保，聲請宣告假執行或免為假執行，核均
    無不合，爰分別酌定相當擔保金額准許之。至原告敗訴部分，其假執行之聲請已
    失所附麗，應予駁回。
七、本件判決之基礎已臻明確，兩造其餘攻擊防禦方法及舉證，核與判決結果無影響
    ，爰不另一一論述，附此敘明。
八、訴訟費用負擔之依據：民事訴訟法第七十九條。
中　　　華　　　民　　　國　　九十三　　年　　　六　　　月　　 十八 　　日
                          民事第五庭審判長法  官    吳青蓉
                                          法  官    賴劍毅
                                          法  官    紀文惠
右為正本係照原本作成
如對本判決上訴，須於判決送達後廿日內向本院提出上訴狀
中　　　華　　　民　　　國　　九十三　　年　　　六　　　月　　 二十一　日
                                          書記官    袁以明
